臺灣高等法院刑事判決　　　　　　　　93年度上訴字第2618號
上　訴　人　臺灣台北地方法院檢察署檢察官
被　　　告　乙○○
選任辯護人　徐鈴茱律師
　　　　　　彭郁欣律師
上列上訴人因被告違反著作權法案件，不服臺灣臺北地方法院92
年度訴字第773號，中華民國93年7月30日第一審判決（起訴案號
：臺灣臺北地方法院檢察署92年度偵字第6025號），提起上訴，
本院判決如下：
    主  文
上訴駁回。
    理  由
一、公訴意旨略以：被告乙○○（筆名藍元彤）（簡稱被告）明
    知「水晶寶典」、「水晶寶石的靈性功能」二書為告訴人甲
    ○○（簡稱告訴人）所著作並擁有著作權之著作物，分別於
    民國（下同）八十八年六月三十日、八十三年八月十八日出
    版，二書內容均受我國著作權法之保護，非經告訴人之同意
    或授權，不得擅自重製，竟意圖銷售，擅自抄襲重製前揭告
    訴人著作書籍之多處文字內容，著成「愛情水晶」及「招財
    水晶」二書，並交由不知情之未來書城股份有限公司（負責
    人侯吉諒，另為不起訴處分）出版銷售。嗣告訴人於九十一
    年十二月二十四日透過網路會員劃撥購得「愛情水晶」及「
    招財水晶」二書，始知上情，因認被告涉有九十二年六月九
    日修正前著作權法第九十一條第二項意圖銷售而擅自以重製
    之方法侵害他人著作財產權之罪嫌。
二、按犯罪事實應依證據認定之，無證據不得認定其犯罪事實，
    刑事訴訟法第一百五十四條第二項定有明文。訊據被告固不
    否認撰寫「愛情水晶」、「招財水晶」書籍時曾參考告訴人
    之「水晶寶石的靈性功能」、「水晶寶典」二書，並將「愛
    情水晶」、「招財水晶」出版銷售等情，惟堅決否認違反著
    作權法，辯稱：水晶之知識古今中外文獻甚多，伊寫書時參
    考相關網站及書籍很多，伊雖曾參考告訴人之上開書籍，但
    就所撰二書之內容僅占一小部分，僅因伊參考資料太雜，沒
    有引出參考出處等語。
三、公訴人認被告涉有修正前著作權法第九十一條第二項之意圖
    銷售而擅自以重製之方法侵害他人著作財產權罪嫌，無非係
    以告訴人甲○○之指訴，以及被告所著「愛情水晶」、「招
    財水晶」二書、告訴人所著「水晶寶石的靈性功能」及「水
    晶寶典」二書、存證信函及回執各二份、發票及出貨單各一
    份，暨被告自承確實有看到告訴人之書籍為證，並以被告於
    撰寫「愛情水晶」及「招財水晶」二書時，曾經接觸告訴人
    著作之「水晶寶石的靈性功能」、「水晶寶典」二書，非獨
    立創作，且被告所著「招財水晶」、「愛情水晶」二書中關
    於各種水晶之敘述，共有二十一處與告訴人於「水晶寶石的
    靈性功能」、「水晶寶典」二書中之文字相仿，二者之特殊
    描述性、主觀感受性用語極為相似，且編排順序幾近一致，
    二者之實質相似性應堪認定；被告所撰「愛情水晶」中介紹
    各種可以招來愛情的水晶礦石、「招財水晶」中介紹各種具
    有聚積財富功能的水晶礦石，乃告訴人著作之「水晶寶石的
    靈性功能」、「水晶寶典」二書中主要吸引讀者購買、閱讀
    的重要部分之一，在全書各段落中居功厥偉，應屬告訴人著
    作之重要成分無疑，縱使被告抄襲之比例不高，仍對告訴人
    之著作權構成實質之侵害；且被告未曾向告訴人請求同意其
    重製，於九十年九月二十一日即與未來書城股份有限公司簽
    訂出版合約，委託未來書城股份有限公司印刷、出版、銷售
    「愛情水晶」、「招財水晶」二書，並收取版稅作為報酬，
    堪認被告上開二書中關於各種水晶之敘述，係抄襲自告訴人
    之「水晶寶石的靈性功能」、「水晶寶典」二書，並非來自
    前揭網站或其他數本書籍彙整而成等情為其主要證據。
四、經查，被告所撰「愛情水晶」、「招財水晶」二書分別於九
    十一年八月一日、九十一年七月十五日出版，而告訴人主張
    之著作即「水晶寶石的靈性功能」、「水晶寶典」則分別為
    八十三年十一月十日、八十八年九月出版，此有上開四本書
    籍之版權頁可稽，堪認被告著書出版日期晚於告訴人出書日
    期。而被告著作「愛情水晶」、「招財水晶」二書時，曾經
    參考告訴人著作之「水晶寶石的靈性功能」、「水晶寶典」
    二書，此業據被告偵審中自承「確實有看到告訴人之書籍」
    、「我不否認有看過告訴人之書籍」、「告訴人的書籍是我
    參考書籍中的一小部分」等語在卷（參他字卷第三二頁反面
    、一九五頁反面、原審卷第三四頁），是被告出版前揭書籍
    之前曾經接觸（access）告訴人上開著作，堪可認定。又被
    告撰寫「愛情水晶」、「招財水晶」二書後，分別委由未來
    書城股份有限公司、紅螞蟻圖書有限公司出版銷售，此經被
    告是認無誤，並有該二書籍版權頁之記載足憑，故被告參考
    告訴人語文著作應有商業目的。惟查：（一）、告訴人提出
    之上開書本四本、存證信函及回執各二份、發票及出貨單各
    一份，僅能證明被告撰有「愛情水晶」、「招財水晶」二書
    之事實，不能據以認定被告之行為是否侵害告訴人之著作財
    產權；（二）、觀諸卷附告訴人所著「水晶寶石的靈性功能
    」一書，共分二篇，第一篇分為十二章，包括：第一章什麼
    是水晶、第二章如何感應並發揮水晶的神奇力量、第三章關
    於水晶消磁的省思、第四章水晶簇的功用、第五章水晶柱的
    用法、第六章水晶球的功能、第七章聚寶盆、第八章鱷魚水
    晶（骨幹水晶）、第九章雷射激光柱、第十～一章水晶的生
    活運用之一、第十～二章水晶生活的生活運用之二、第十一
    章水晶光能瞑想的實際運用、第十二章水晶能量體，屬於總
    論性質，介紹水晶之定義、功能、消磁、用法、生活運用、
    實際運用、能量等，第二篇則係各論性質，細論一百一十種
    水晶之英文名稱、中文名稱、化學式、晶系、硬度、比重、
    稀有性及代表產地及靈性功能。另告訴人所著「水晶寶典」
    則全部以彩色印刷，逐一介紹八十一種水晶之代表產地、特
    性、使用方法。反觀卷附被告所撰「愛情水晶」一書共分六
    章，分別為第一章「招來愛情的另類邱比特」、第二章「揭
    開水晶的神秘面紗」、第三章「水晶讓你桃花朵朵開」、第
    四章「給單身族的愛情水晶魔法」、第五章「給已婚族的愛
    情水晶魔法」、第六章「水晶與十二星座愛情運的非常關係
    」，其中第一章「招來愛情的另類邱比特」部分首先介紹與
    該書「愛情」主題相關之十六種水晶，第二章以下各章之內
    容則包括：「什麼是天然水晶」、「如何分辨天然水晶」、
    「如何淨化天然水晶」、「如何讓天然水晶重新充電」、「
    什麼是『養晶』」、「接觸天然水晶的注意事項」、「水晶
    在五行上的運用」、「什麼是『七星陣』」、「什麼是『人
    體七輪脈』」、「如何觀想」、「何謂桃花位」、「簡易桃
    花位找法」、「正桃花與爛桃花」、「遇見理想情人－如何
    運用水晶發揮致命的吸引力」、「愛要勇敢說出來－如何運
    用水晶結束單戀的日子」、「情敵看招－如何運用水晶戰勝
    第三者」、「不要說再見－運用水晶分手的情人回頭」、「
    我們結婚好嗎？－運用水晶走向紅毯另一端」、「愈挫愈勇
    －如何運用水晶勇敢面對失戀的創傷」、「度一輩子的蜜月
    －維持美滿婚姻的水晶運用」、「你『性』福嗎？－運用水
    晶跟藍色小藥丸說再見」、「七年癢不癢？－防止外遇發生
    的水晶運用」、「與親戚相處自在嗎？－與其他家人相處的
    水晶運用」、「你會做人嗎？－早生貴子的水晶運用」、與
    星座有關之「對應水晶」、「互補水晶」。而被告所撰「招
    財水晶」一書分為七章，分別為第一章「水晶讓你財富滾滾
    來」、第二章「揭開水晶的神秘面紗」、第三章「給個人的
    水晶招財魔法」、第四章「給居家水晶招財魔法」、第五章
    「辦公室內的水晶招財魔法」、第六章「一般店家的水晶招
    財魔法」、第七章「水晶與十二星座的非常關係」，其中第
    一章「水晶讓你財富滾滾來」部分則介紹與該書「招財」主
    題相關之十七種水晶，第二章以下各章則分別敘述：「什麼
    是天然水晶」、「如分辨天然水晶真偽」、「如何淨化天然
    水晶」、「如何該天然水晶重新充電」、「什麼是『養晶』
    」、「接觸天然水晶的注意事項」、「水晶在五行上的運用
    」、「什麼是『七星陣』」、「什麼是『人體七輪脈』」、
    「如何觀想」、「招財水晶飾品」、「招財觀想法」、樓梯
    、陽台、玄關、客廳、臥室、書房、廚房、浴廁等居家環境
    放置招財水晶之方位、「給老闆、主管的招財魔法」、「給
    上班族的招財密招」、「找到適合你職業的水晶」、「辦公
    室的水晶養生」、「給店老闆的水晶招財密招」、「給店員
    的水晶招財密招」、各種星座與水晶之關係等。綜合以上分
    析，被告所撰寫之「愛情水晶」、「招財水晶」二書與告訴
    人之主張之二書，有關全書之章節架構、文章編排內容以及
    書本外觀均不相同，且被告所著「愛情水晶」、「招財水晶
    」二書僅第一章分別介紹十六、十七種水晶，而告訴人所撰
    「水晶寶石的靈性功能」、「水晶寶典」分別係介紹一百一
    十種、八十一種水晶，數量上顯然相距甚遠。況告訴人指訴
    被告違法重製之部分，僅為被告上開兩書之第一章部分，而
    非全部，另揆諸被告利用告訴人著作之數量（參見起訴書第
    四至十三頁對照表），依告訴人提出並以螢光筆繪出涉嫌抄
    襲部分，告訴人所著「水晶寶石的靈性功能」共計二四六頁
    ，扣除有關各類寶石水晶之英文名稱、中文名稱、化學式、
    晶系、硬度、比重、稀有性及代表產地等資訊部分，被告利
    用部分約僅九頁，而告訴人所著「水晶寶典」共計一二四頁
    ，被告利用部分則不及三頁；而「愛情水晶」共計二０一頁
    ，遭告訴人指訴涉嫌抄襲部分約占六頁，「招財水晶」共計
    一八八頁，遭告訴人指稱涉嫌重製部分則約僅四頁，其利用
    數量鮮少，起訴書亦同此認定（見起訴書第十四頁第３點）
    ；（三）、原審參考經濟部智慧財產局函送提供有關著作鑑
    定人名冊（參原審卷第135頁正反面），函請名冊內之著作
    鑑定人葉茂林就本件被告與告訴人之上開著作進行鑑定結果
    ，認為：「１、告訴人兩書具備原創性，屬於著作權法第五
    條所定之語文著作，享有著作權，惟該兩書所保護之部分，
    僅及於其個人思想情感表達之部分，至於書中如有利用他人
    著作部分，或內含不受著作權法保護部分，自不得主張權利
    。告訴人於九十二年八月二十日所提刑事告訴狀中主張舒俱
    徠石、調名石等水晶名詞為其所創之名稱，惟標語、名詞並
    非著作權法第三條第一項第一款所稱著作，不受著作權法之
    保護，即便遭擅自抄襲，亦無侵害可言；２、告訴人主張在
    其所著「水晶寶石的靈性功能」一書，將各類寶石，依其英
    文名稱、中文名稱、化學式、晶系、硬度、比重、稀有性及
    代表產地等次序，加以編列而成部分，取得編輯著作權。惟
    查，所謂編輯著作，依著作權法第七條第一項規定，必須就
    資料之選擇及編排具有創作性者，始能成為獨立之編輯，我
    國對於資料庫之保護，乃採原創性標準，而非「辛勤原則」
    （sweat of the brow）或「勤勞彙集準則」（industri-
    ous collection），如欲符合編輯著作之要件，除應將資料
    加以選擇編排外，且須其選擇及編排均具有創作性，始足當
    之；如就資料之選擇及編排毫無創意可言，即便該資料庫之
    完成，係耗費極大之勞力與時間，因其未具備原創性，仍無
    法成為受保護之編輯著作；有關各類寶石水晶之英文名稱、
    中文名稱、化學式、晶系、硬度、比重、稀有性及代表產地
    等資訊，已為固定知識，且為國外相關研究之書籍論文應有
    記載，故選擇及編排必須具有原創性，始能成為受保護之編
    輯著作，告訴人所著「水晶寶石的靈性功能」一書，雖將前
    述資訊整理排列，但難從其選擇及排列中表達編輯人之精神
    最低限度與情感，無法成為受保護之編輯著作，是被告於愛
    情水晶、招財水晶兩書中有關各類水晶之相關資訊排列順序
    與告訴人書相同，仍不構成著作權之侵害；３、有關水晶類
    的知識，在西元一九七０年代或一九八０年代以前，或由於
    國人對於國外相關的文獻資料較少接觸，或由於國人對於外
    國的水晶寶石相關知識興趣較低，因此市面上少見相關書籍
    之出版及行銷；及至西風東漸，近年來國人乃對於西洋占星
    術、命理術、塔羅牌及水晶寶石特異功能興趣日增，因此市
    面上相關文章書籍及大眾傳媒之報導，乃如雨後春筍般出現
    ；不過，該等知識畢竟傳自國外，因此國內市面上之文章書
    籍，其作者大部分仍係參考整理或翻譯國外著作而成。本件
    告訴人上開書籍亦以如是方式寫成，此觀諸該二書書背標明
    「甲○○編著」，而非「甲○○著」，及「水晶寶石的靈性
    功能」一書第二四七頁至第二五一頁中，臚列約三十三本中
    外文參考書目，均係大量翻譯整理及編輯國內外相關著作而
    成；４、被告所撰上開二書，如不問雙方爭執抄襲或改作之
    部分，單從內容觀之，的確表達出作者個人最低限度之思想
    及情感，屬於語文著作。綜合被告所撰上開二書觀之，縱假
    設被告使用告訴人兩書之部分內容，惟被告兩書使用部分並
    未包含告訴人兩書之主要精神與架構，尚難認係改作自告訴
    人兩書；５、告訴人兩書所寫作之題材為固有之水晶資訊，
    且該等資訊已散見於中外文書籍中，該等知識既非虛構或率
    先發現，且係參考國內外大量書籍而成，兩書雖受著作權法
    保護，惟其保護程度較低。水晶知識傳自國外，依被告所提
    國外網站內容觀之，其內容皆出自一九八八年之前之各家作
    者，告訴人水晶寶典第四八頁中有關孔雀石之介紹為例，其
    內容與英文原文之內容大致相似，再以水晶寶石的靈性功能
    第二０七頁有關粉晶之介紹為例，亦與該網站之英文內容相
    近。在此情形下，依國外著作權通說之見解，除非被告兩書
    係逐字抄襲（verbatim），且抄襲之質量超過合理範圍，否
    則尚難構成著作權之侵害；６、本件被告利用告訴人上開二
    書之內容於自己的創作中，此種有生產力之使用（producti
    -ve use），較完全重製他人著作即利用人自己並無創作之
    無生產力之使用（unproductive use），容易主張合理使用
    。換言之，告訴人兩書屬於商業著作，惟其參考引用大量國
    外水晶著作文獻，較屬於事實性之著作，且類似編輯著作，
    被告之利用較容易主張合理使用；７、本件被告所撰兩書縱
    如告訴人所指訴之內容，惟因引用所佔比例甚低。其次以內
    容觀之，該重製之部分即使屬實，亦非告訴人兩書之精華所
    在，該利用部分之比例既低，且非重要部分，容易主張合理
    使用；８、由告訴人與被告之寫作方式、圖文呈現及編排方
    式、目標讀者等因素比較觀察，兩人所出四本書市場重疊性
    不高，即使有所重疊，惟被告使用小部分告訴人書之內容，
    讀者閱讀被告之書後，不致因此決定不購買告訴人之書，兩
    人之書本銷路及市場不致受到影響。綜合上開分析，被告之
    兩書縱有部分使用告訴人兩書之內容，惟被告之利用符合著
    作權法第六十五條合理使用之情形，未侵害告訴人兩書之重
    製權，亦不構成改作權之侵害。」，此有葉茂林著作權鑑定
    報告一份在卷可按（參原審卷第184頁至第189頁）；（四）
    、本件被告所撰上開兩書，並非依照著作權法第四十四條至
    第六十三條規定合理使用告訴人之兩書，雖於上開兩書未註
    明出處，亦核與著作權法第九十六條未註明出處罪之構成要
    件不符，併此敘明。綜上所述，告訴人之著作並非虛構性之
    著作，而係事實性、資訊性著作，告訴人之著作財產權在此
    範圍內，應受到限制。被告利用告訴人著作之數量鮮少且重
    要性非鉅，其利用方式並非逐字照錄地完全複製，而係經過
    改寫，又該利用行為不影響告訴人著作之市場價值，核與九
    十二年六月九日修正前著作權法第九十一條第二項意圖銷售
    而擅自以重製之方法侵害他人著作財產權罪之構成要件有間
    。此外，復查無其他積極證據足資認定被告涉有公訴人所指
    之違反著作權法犯行，應認本件不能證明被告犯罪。
五、原審認本件不能證明被告犯罪，諭知被告無罪，核無不合。
    公訴人循告訴人之請求，提起上訴，主張被告抄襲告訴人著
    作部分，係屬告訴人著作最精華之所在，被告著作中縱有其
    他章節與告訴人之著作無涉，惟其中關於水晶之使用方法、
    靈性功能部分係屬於實質近似；又告訴人之著作關於水晶靈
    性功能及使用方法並非屬事實性及資訊性著作，而係告訴人
    研究所得，所有敘述闡釋之文字均係告訴人主觀創造，並非
    單純資訊編輯；又被告著作僅介紹十六、七種水晶，惟此十
    六、七種水晶之使用方法及其靈性功能部分，大部分皆抄襲
    告訴人之著作，情形應屬嚴重，並影響告訴人著作之銷售，
    原判決謂告訴人之著作係固有水晶資訊，已散見於中外書籍
    中，屬於事實性、資訊性著作，完全與卷附資料不符，告訴
    人著作就水晶靈性功能、使用方法之闡釋、描述皆屬告訴人
    主觀創作，其敘述方法、舉例說明，在在顯示告訴人之獨立
    精神作用，原判決認事用法確有諸多錯誤等語，指摘原審判
    決不當，惟觀諸上訴意旨，係就原審證據取捨以及認事用法
    重覆加以爭執，並未脫原審判決已經審酌之範圍，其上訴為
    無理由，應予駁回。
據上論斷，應依刑事訴訟法第368條，判決如主文。
本案經檢察官劉文水到庭執行職務。
中　　華　　民　　國　　94　　年　　5 　　月　　25　　日
　　　　　　　　　刑事第二十三庭審判長法　官  尤豐彥
　　　　　　　　　　　　　　　　　    法　官  趙功恆
　　　　　　　 　 　　　　　　　　　　法　官  鄧振球
以上正本證明與原本無異。
如不服本判決，應於收受送達後十日內向本院提出上訴書狀，其
未敘述上訴之理由者並得於提起上訴後十日內向本院補提理由書
（均須按他造當事人之人數附繕本）。
                                      書記官  洪秋帆
中　　華　　民　　國　　94　　年　　6 　　月　　1 　　日
